【裁判字號】    99,上易,422
【裁判日期】    990622
【裁判案由】    恐嚇
【裁判全文】
臺灣高等法院高雄分院刑事判決         99年度上易字第422號
上  訴  人  臺灣高雄地方法院檢察署檢察官
被      告  乙○○
上列上訴人因被告恐嚇案件，不服臺灣高雄地方法院98年度易字
第1322號中華民國99年3 月18日第一審判決（起訴案號：臺灣高
雄地方法院檢察署98年度偵字第25660 號），提起上訴，本院判
決如下：
    主  文
上訴駁回。
    理  由
一、公訴意旨略以：被告乙○○因友人余虹霖請託，於民國98年
    6 月26日中午12時許，帶同另一友人陳建維前往高雄市○○
    區○○路與龍德路口馬玉山茶飲店前，陪同余虹霖向告訴人
    甲○○催討借款，被告為使甲○○於當天清償借款，竟基於
    恐嚇危害安全之犯意，出言恫稱：「今天若沒看到錢絕不善
    罷干休」及「知道妳住處在那裡」等語，使其心生畏懼，致
    生危害於其安全，因認被告涉犯刑法第305 條之恐嚇危害安
    全罪嫌等語。
二、證據能力方面：
  (一)按被告以外之人於偵查中向檢察官所為陳述，除顯有不可信
    之情況者外，得為證據，刑事訴訟法第159 條之1 第2 項定
    有明文。偵查中對被告以外之人所為之偵查筆錄，性質上係
    屬傳聞證據。惟現階段刑事訴訟法規定檢察官代表國家偵查
    犯罪、實施公訴，依法其有訊問被告之權，證人且須具結，
    而實務運作時，檢察官偵查中向被告以外之人所取得之陳述
    ，原則上均能遵守法律規定，不致違法取供，其可信度極高
    ，職是，本件證人即告訴人甲○○於偵查中檢察官係以證人
    身分予以訊問，並經依法具結在卷，並無證據顯示檢察官在
    偵查時有不法取供之情形，亦查無證據顯示有顯不可信之情
    況，且其於本院審理時到庭結證，而經被告對質、詰問，被
    告之對質、詰問權業已獲充分保障。是揆諸前揭說明，上開
    證人於偵查中之證述，具有證據能力。
  (二)次按被告以外之人於審判外之陳述，雖不符刑事訴訟法第15
    9 條之1 至第159 條之4 之規定，而經當事人於審判程序同
    意作為證據，法院審酌該言詞陳述或書面陳述作成時之情況
    ，認為適當者，亦得為證據；又當事人、代理人或辯護人於
    法院調查證據時，知有第159 條第1 項不得為證據之情形，
    而未於言詞辯論終結前聲明異議者，視為有前項之同意，刑
    事訴訟法第159 條第1 項、第159 條之5 分別定有明文。查
    本件證人甲○○於警詢時所為陳述，核屬被告以外之人於審
    判外之陳述，且上開證人業已於法院審理時到庭具結作證，
    亦無引用其於警詢時所為陳述之必要，依上開說明，自不得
    作為證據，惟仍得憑以彈劾本案各該積極證據之證明力。
  (三)至本案判決所引用其他各項證據（含傳聞證據、非傳聞證據
    及符合法定傳聞法則例外之證據）之證據能力，檢察官、被
    告於法院審判程序時，均表示無意見，並同意引為證據，且
    於本院言詞辯論終結前，對於卷附具有傳聞證據性質之證據
    ，既均已知其情，卻未聲明異議，本院認該具有傳聞證據性
    質之證據，亦無任何違法取證之不適當情形，以之作為證據
    使用係屬適當，自均具有證據能力。
三、次按檢察官就被告犯罪事實，應負舉證責任，並指出證明之
    方法；又犯罪事實應依證據認定之，無證據不得認定犯罪事
    實；不能證明被告犯罪者，應諭知無罪之判決，刑事訴訟法
    第161 條第1 項、第154 條第2 項、第301 條第1 項分別定
    有明文。申言之，犯罪事實之認定應憑證據，如未能發現相
    當證據，或證據不足以證明，自不能以推測或擬制之方法，
    作為裁判基礎；且認定犯罪事實所憑之證據，雖不以直接證
    據為限，間接證據亦包括在內，然而無論直接證據或間接證
    據，其為訴訟上之證明，須於通常一般之人均不致有所懷疑
    ，而得確信其為真實之程度者，始得據為有罪之認定，倘其
    證明尚未達到此一程度，而有合理之懷疑存在而無從使事實
    審法院得有罪之確信時，即應由法院為諭知被告無罪之判決
    ，最高法院40年台上字第86號、76年台上字第4986號判例意
    旨可資參照。再按告訴人之告訴，係以使被告受刑事訴追為
    目的，是其陳述是否與事實相符，仍應調查其他證據以資審
    認，倘其陳述尚有瑕疵，而在未究明前，遽採為論罪科刑之
    根據，即難認為適法，最高法院52年台上字第1300號、61年
    台上字第3099號亦著有判例足參。申言之，告訴人之陳述，
    固得據為認定犯罪事實之證據資料，然被害人與被告係居於
    相反之立場，其所述被害情形，難免有虛偽陳述之危險，故
    被害人之陳述，須其指訴之內容無瑕疵，且與事實相符，始
    得採為認定被告犯罪之證據。
四、公訴意旨認被告涉有上開罪嫌，無非係以告訴人甲○○之指
    述為其論據，並以：告訴人與被告並不認識又無仇怨，應無
    陷害之理，且被告替余虹霖向告訴人要求還款未果，憤而出
    言恐嚇告訴人，與常情尚稱相符為其證明之方法。
五、訊據被告乙○○固坦承有於上揭時、地與陳建維陪同余虹霖
    跟告訴人見面之事實，惟堅詞否認有何恐嚇犯行，辯稱：余
    虹霖說甲○○的男朋友曾說要叫兄弟去打她，她會害怕，所
    以當天請伊陪同與甲○○討論還錢的事情，伊只有跟甲○○
    講請她將心比心，換作是別人欠她錢，她心中作何感想，並
    沒有講那些恐嚇的話等語，經查：
  (一)告訴人甲○○前向訴外人余虹霖借款新臺幣（下同）1 百萬
    元，其二人雖達成訴訟上和解，約定告訴人應自97年9 月5
    日起，於每月5 日按月給付一萬元，至全部清償為止，然告
    訴人並未依約履行，迄98年6 月26日本案案發時，尚積欠余
    虹霖八十餘萬元借款，余虹霖乃於98年6 月26日中午12時許
    ，至高雄市○○區○○路與龍德路口馬玉山茶飲店前與告訴
    人商談還款事宜，並事先聯繫其友人即本件被告到場陪同，
    被告因而與同事陳建維一同前往該地點等情，業據證人余虹
    霖、陳建維於警詢時及原審審理時證述明確（警卷第1-3 頁
    、10-12 頁、原審易字卷第36-42 頁），核與證人即告訴人
    甲○○於原審審理時證述之情節相符（見警卷第5 、11頁、
    原審易字卷第26、30頁），復為被告所不爭執，且告訴人與
    余虹霖間，確實存有債務糾紛一節，經原審職權調取台灣高
    雄地方法院97年度訴字第956 號民事案卷核閱屬實，復有該
    97年度訴字第956 號和解筆錄1 紙、本票5 紙在卷可稽（見
    警卷第25至28頁），是上開事實均堪以認定。
  (二)證人即告訴人甲○○固於偵查中及原審審理時證述：被告有
    對伊說「今天沒有看到錢絕不善罷干休」、「知道妳住處在
    哪裡」等語，伊聽到時感到害怕，陳建維只有在伊站起來時
    擋住伊不讓伊走，其他時候都沒有講話，乙○○對伊說他們
    是地下錢莊的人，出面沒有要不到錢的，陳建維則未表示他
    是地下錢莊的人等語在卷（見偵卷第8 至9 頁、原審易字卷
    第25至26、29頁），指稱被告有以上開言詞恐嚇之行為，公
    訴意旨亦執此推認涉有恐嚇犯嫌，惟告訴人於警詢時係證述
    ：被告及陳建維二人對伊表示其等是地下錢莊的人，他們出
    面沒有收不到錢的，且被告及陳建維不許伊離開座位，伊從
    椅子上站起來，他們就跟著站起來並擋在伊前面，伊往左右
    閃，他們也左右閃的擋在伊前面，不讓伊離開座位，叫伊一
    定要坐在座位上，他們是說怕伊逃走，且被告與陳建維對伊
    說今天沒看到錢不罷休，還說知道伊住處，他們這樣暗示伊
    ，伊害怕死了等語在卷（見警卷第15頁），其於警詢時就遭
    人控制行動及言語恐嚇之細節，均證述係由被告及陳建維二
    人所為，然於偵、審中竟改口供稱僅被告一人出言恐嚇，其
    先後證述已有歧異，且審酌98年6 月26日案發當日，高雄市
    政府警察局鼓山分局警員係於當日中午12時25分接獲報案報
    案，旋即趕往上開地點察看，隨後帶同告訴人、被告、陳建
    維及余虹霖四人前往警局協調債務糾紛，告訴人並於下午5
    時25分時許製作警詢筆錄，此有高雄市政府警察局鼓山分局
    受理各類案件紀錄簿影本及告訴人之調查筆錄各1 份在卷可
    查（見警卷第24、13頁），期間已經過數小時，告訴人縱因
    恐嚇遭受驚嚇，亦應已沈澱思緒，經思考過後始決意提出告
    訴，並非在慌亂不安下所為陳述，然其竟猶指稱被告及陳建
    維二人恐嚇之行為，而與偵查中及原審審理時證述僅被告一
    人出言恐嚇，陳建維並未說話等語不符，則其指述之真實性
    如何，已非無疑。
  (三)又告訴人雖證稱：伊於案發時很害怕，故打電話告知朋友伊
    被押住不能走，請其代為報警，被告並未聽到伊講話的內容
    等語（見原審易字卷第28至29頁），惟事發當時被告與余虹
    霖即告訴人約定見面之地點，係位在高雄市○○區○○路與
    龍得路口之馬玉山冷飲店前騎樓，非屬隱密之處所，觀之現
    場狀況，告訴人當可輕易向商家店員或路人求助幫忙，且告
    訴人於斯時既能於被告所能聽聞談話內容之距離外，自行撥
    打電話請友人報警，顯然能自由脫離被告等人監控之範圍，
    尚難認有告訴人所指「被押住不能走」之情形；況且，證人
    甲○○於本院審理時亦證稱：伊起身撥打電話時，被告沒有
    講話，也未阻止伊打電話，是陳建維說伊不能走，擋在伊前
    面，伊有打電話向友人求救，說自己「被人押住不能走」，
    請她報警等語在卷（見原審易字卷第28頁），足認當天被告
    並無強制告訴人離去或其他施以暴行之行為，亦未阻止告訴
    人撥打電話，且債權人余虹霖屢次向告訴人催討債務未果，
    遇有機會前往該地與告訴人商談還款事宜，自不希望告訴人
    逕行離去致事情未獲解決，縱使陳建維確有要求告訴人勿離
    去之行為，亦難認有何悖於事理之處，而與常情相符，惟此
    與告訴人陳稱「被人押住不能走」之情形尚屬有間，是依上
    開說明，益徵告訴人所為指述，顯然具有重大瑕疵，參諸前
    揭最高法院判例意旨及說明，仍須其他證據加以補強，始得
    採為論斷之依據。而本件被告堅詞否認犯行，證人余虹霖、
    陳建維於歷次警、偵、審中，均證述被告並未以上開言詞恐
    嚇甲○○，此外，檢察官亦未提出其他積極證據證明被告確
    有以上開言詞恫嚇告訴人之犯行，是以，本件除告訴人單一
    之指述外，並無其他積極具體事證足資佐證，依上開說明，
    自不得以告訴人有瑕疵之指訴，逕認被告有向其恫稱：「今
    天沒有看到錢絕不善罷干休」、「知道妳住處在哪裡」等語
    之恐嚇危害安全犯行。
  (四)再者，本案案發時，證人即告訴人甲○○確實積欠余虹霖八
    十餘萬元之債款，並未依約還款等情，已如前述，並經證人
    甲○○、余虹霖於原審審理時證述明確（見原審易字卷第26
    、30至31頁），足見告訴人與余虹霖間存有債務糾紛，且屢
    經余虹霖催討未果無訛，則告訴人面對余虹霖等人要求其清
    償債款時，心中因無從還款而倍感壓力，又不願還款，乃撥
    打電話請求友人報警，藉此躲避余虹霖催討債務，亦非無可
    能，告訴人與余虹霖間既有宿怨，其所為陳述之證據價值尚
    顯薄弱，亦不能以其有向警方報案，遽推論被告即有檢察官
    所指之犯行。
六、按告訴人之告訴，係以使被告受刑事訴追為目的，是其陳述
    是否與事實相符，仍應調查其他證據以資審認；而被害人之
    陳述如無瑕疵，且就其他方面調查又與事實相符，固足採為
    科刑之基礎，倘其陳述尚有瑕疵，而在未究明前，遽採為論
    罪科刑之根據，即難認為適法，最高法院52年台上字第1300
    號、61年台上字第3099號著有判例可資參照。另告訴人與被
    告係處於對立地位，其提起告訴，係以使被告受刑事訴追為
    目的，是其指訴是否與事實相符，仍應調查其他證據以資審
    認；又採用情況證據認定犯罪事實，須其情況與待證事實有
    必然結合之關係，始得為之，如欠缺此必然結合之關係，其
    情況猶有顯現其他事實之可能者，據以推定犯罪事實，即非
    法之所許；復所謂無瑕疵，係指被害人所為不利被告之陳述
    ，與社會上之一般生活經驗或卷附其他客觀事證並無矛盾而
    言，至所謂就其他方面調查認與事實相符，非僅以所援用之
    旁證足以證明被害結果為已足，尤須綜合一切積極佐證，除
    認定被告確為加害人之外，在推理上無從另為其他合理原因
    之假設而言，最高法院92年度台上字第1878號、第2984號判
    決意旨亦可資參照。準此，證人即告訴人雖分別於偵查中及
    原審審判時指稱被告有本案恐嚇之行為，然此情究否屬實，
    有無其他事證可佐，以查無瑕疵且與客觀之社會一般生活經
    驗相符，仍饒有研琢之處。綜上所述，檢察官所舉前開證據
    ，尚不足使本院達於通常一般之人均不致有所懷疑，而得確
    信被告有以上開言詞恐嚇告訴人之犯行，且其指出證明之方
    法，尚無從說服法院以形成被告有罪之心證，依罪證有疑利
    於被告之證據法則，本院自不能僅憑告訴人片面且具重大瑕
    疵之指述，遽為不利被告之認定。原判決以無積極證據足資
    證明被告有公訴意旨所指之恐嚇取財犯行，而為無罪之諭知
    ，核無違誤。公訴人上訴仍執前詞，為無理由，應予駁回。
據上論斷，應依刑事訴訟法第368 條，判決如主文。
本案經檢察官鄭銘謙到庭執行職務。
中    華    民    國    99    年    6     月    22    日
                  刑事第六庭    審判長法  官  王憲義
                                      法  官  邱永貴
                                      法  官  簡志瑩
以上正本證明與原本無異。
不得上訴。
中    華    民    國    99    年    6     月    22    日
                                      書記官  吳新貞

司法院資訊處製作；財團法人民間司法改革基金會備份。
